臺灣臺南地方法院家事判決　九十三年度婚字第三七九號
　　原　　　告　乙○○
　　訴訟代理人　曾仁勇律師
　　被　　　告　甲○○
　　訴訟代理人　何建宏律師
右當事人間請求離婚事件，經本院於民國九十三年九月二十日言詞辯論終結，判決如
左：
    主      文
原告之訴駁回。
訴訟費用由原告負擔。
    事實及理由
一、原告主張：
（一）原告乙○○於民國八十九年間，與任職於國寶人壽公司之被告甲○○相識，進
      而交往。嗣於九十一年間，被告之母林盧秋菊知悉原告曾離過婚，乃至原告工
      作場所即麻豆新樓醫院找原告，語氣不佳，力阻原告與被告交往，原告深知與
      被告若再繼續交往未來不可能幸福，因此，原告即多次向被告提議分手並與被
      告漸行疏遠；嗣被告竟多次向原告表示，只要原告讓伊在情感上有一個結果可
      以交待，在形式上有所慰藉，即同意分手，被告遂提議先辦理結婚，作為伊情
      感上之交待，並向原告承諾結婚登記後即願辦理協議離婚。原告為求好聚好散
      ，遂允諾被告所求，於九十三年一月三日（農曆九十二年十二月十二日）陪同
      前往民間公證人事務所辦理公證結婚，被告並持相關資料辦妥結婚登記，此有
      戶籍謄本一份可稽。
（二）查，兩造之結婚，並無以組織家庭共同生活為目的，是婚後仍維持各自生活，
      並未同住，實際亦未履行夫妻間之各項義務。豈嗣後被告並未履行婚前所稱婚
      後即配合辦理協議離婚之承諾，先藉口要求原告於農曆過年期間，需至其家一
      起過年三天，俟農曆過完年後，即願與原告辦理離婚手續，事後卻又反悔，復
      改口俟原告生日（即九十三年二月十七日）過後，伊願配合辦理，但仍反悔，
      迄今拒不辦理。
（三）嗣於九十三年三月間某日，被告復要求原告陪伊至台南縣永康市○○○街四十
      二號訴外人（即算命師）洪明瑞（川）處算命，諮詢兩造姻緣後即願結束兩造
      間有名無實之婚姻關係，惟迄仍一再反悔。查，兩造間之婚姻，根本未以組織
      家庭共同生活為目的，僅係為形式上給與被告情感上之交待及慰藉，且被告承
      諾於結婚後即願辦理協議離婚，此有被告於算命時親口所說：「：：：那時候
    　要結婚前有先答應她，她先嫁給我之後再離婚，因為她不想結婚，我有跟她講
      過，這是我先答應她，我也有說好．．．我也想很多，不只是答應人家的事要
      做到：：：」、「：：：其實我們這樣也不算夫妻：：：」等語可資稽証，此
      有錄音帶ＣＤ譯文摘錄一份為憑，足見兩造之婚姻，確實純為在主觀上給予被
      告情感上有所交待及慰藉而已，並非以組織家庭共同生活為目的；在客觀上，
      自始既有難以維持之重大事由存在，應可認定；況婚後，兩造仍維持各自生活
      ，並無履行夫妻間實質之婚姻生活，亦難謂無難以維持婚姻之重大事由。又被
      告甲○○並不否認於九十三年三月間在證人洪明瑞（即算命師）處諮詢時，向
      洪明瑞及原告承認伊說過：「那時候要結婚前有先答應說她先嫁給我之後再去
      離婚，因為她不想結婚，我有跟她講過，這是我先答應她，我也有說好：：：
      」等語；惟辯稱渠係不願與原告起爭執所為附和之詞；然綜觀兩造在與證人洪
      明瑞談話時所錄對話譯文內容顯示，應非僅為附和之詞，且該譯文內容之對話
      ，被告亦坦承確為其所說，故原告主張兩造並無真正以組織家庭生活為目的，
      被告並向原告承諾兩造於結婚後，即願辦理協議離婚等語確屬實情，是證人洪
      明瑞於鈞院審理時証稱「沒有聽男方說曾經有這種約定」等語，顯係偏頗之詞
      ，自非足採。
（四）按婚姻乃一男一女之兩性結合，以組織家庭，共同生活為目的，故有足以破壞
      共同生活或難以維持共同生活之情事發生，允宜許其離婚以消滅婚姻關係；七
      十四年六月三日修正公布之民法親屬編，就裁判離婚之原因，為應實際需要，
      參考各國立法例，酌採破綻主義，增設民法第一千零五十二條第二項，明定有
      同條第一項以外重大事由，難以維持婚姻者，亦得請求離婚；是對於家庭生活
      之美滿幸福，有妨礙之情形，即認其與此之所謂難以維持婚姻之重大事由相當
      ；又按民法親屬編於七十四年修正後，於第一千零五十二條增列第二項離婚事
      由之概括規定，其目的在使夫妻請求裁判離婚之事由較富彈性；是夫妻間有足
      以使婚姻難以維持之重大事由者，雖不符合該條第一項所列各款情形，亦無不
      准依該法條第二項訴請離婚（最高法院七十九年度台上字第一○四○號判決及
      最高法院八十六年三月四日八十六年度第二次民事庭會議決議參照）。是故，
      本件兩造間婚姻，僅為求好聚好散，形式上、情感上予被告有所慰藉，非以組
      織家庭共同生活為目的，婚後且各自維持婚前狀態獨立生活迄今，並無履行夫
      妻間實質上婚姻生活，在客觀上，無論婚前或婚後，兩造均無繼續維持婚姻之
      情，是以兩造之婚姻自有難以維持之重大事由存在，應可認定。爰提出戶籍謄
      本一份、洪明瑞（川）名片影本一紙、錄音譯文摘錄一份，並依民法第一○五
      二條第二項之規定，請求判決與被告離婚，及訴訟費用由被告負擔。
（五）另被告稱兩造約定婚後同住被告家中等語，並非事實，原告於婚後僅於九十三
      年一月三日結婚當日在被告家中過夜，以及於九十三年一月二十二日至一月二
      十三日農曆過年時，應被告要求居住在被告家中，且自公証結婚迄今兩造俱未
      發生性關係，此外均未住於被告家中或另同住之情，此節參以証人徐玉治（被
      告母親）於審理時証稱：結婚當天原告有住我家，第二天去上班就沒有回來，
      結婚自十二月迄一月間，只回來三、四次，農曆初二回娘家就沒有回來：：：
      」等語足資証明，是被告所稱原告於婚後有同住其家中共同生活等語並非實情
      。另被告主張原告個性善變，對同一事件之看法或決定經常前後矛盾，反覆不
      定等語，並稱原告主張其承諾結婚後即願辦理協議離婚以為形式上之慰藉等語
      與邏輯及事實不符，不可能答應形同兒戲之要求云云；惟查，原告雖一介女子
    ，然卻重諾言，反而被告不遵守承諾，於婚後一再藉口拖延，拒不依其承諾辦
      理協議離婚。再者，男女間之感情，有時無法以一般社會之常理來評斷，原告
      為求好聚好散（當時被告經常脫序舉止，諸如向原告之母下跪，以自殺相要脅
      等），且相信被告之承諾，始應被告要求配合辦理結婚之舉，何來形同兒戲或
      反覆不定？反而被告不重然諾，事後反悔，居心叵測，實難令人茍同。
二、被告抗辯：
（一）按「有前項以外之重大事由，難以維持婚姻者，夫妻之一方得請求離婚，民法
      第一千零五十二條第二項定有明文，其判斷之標準在於婚姻是否已生破綻而無
      回復之希望，且必須此項事由，應由該方負責者，他方始得據以請求離婚，此
      觀同條項之規定自明」，有最高法院九十年度婚字第三七八號判決要旨可供參
      照。
（二）查兩造於八十九年間認識，因彼此契合而進一步交往。相處期間被告發覺原告
      或因第一段婚姻失敗之不愉快經驗而對感情產生不安全感，個性相當善變，對
      同一事件之看法或決定經常前後矛盾，反覆不定。惟被告相當珍惜此段感情，
      乃儘量順應容忍原告脾氣，盡最大能力滿足其各方面要求，對原告可說萬般呵
      護。縱然被告母親初始因原告離過婚而反對被告與其交往，但在被告表明對原
      告心意與堅持下，仍究尊重被告選擇，接納原告為林家一員。即被告母親態度
      早非兩造婚姻障礙，被告並無要求原告先辦理結婚再承諾離婚以為情感上交待
      或為形式上慰藉之必要。況且兩造約定婚後同住被告家中，倘被告母親不贊同
      兩造結婚，被告焉敢冒與家人對立爭執或增加原告與被告家人磨擦之危險將原
      告娶回家門與被告父母共同生活徒生嫌隙與不快？換言之，原告稱因被告母親
      力阻兩造交往，其因而萌生疏遠之意，提議要求分手，被告不願反而要求結婚
      並承諾結婚後即願辦理協議離婚以為形式上慰藉云云，誠與邏輯及事實不符，
      原告否認之。
（三）實則被告於九十二年十月間向原告求婚獲其允諾後，即於同年十一月間由被告
      阿姨與表姊夫偕同被告前往原告家中提親、定大喜之日，本欲如他人般籌辦盛
      大婚禮，惟因原告稱醫院工作繁忙且離婚過後曾與院中醫生同事交往故不欲大
      肆宣揚結婚喜訊，被告才順應其意以公證方式簡單辦理儀式。雖然如此，被告
      仍按禮俗給付原告聘金與訂製喜餅，原告亦陪同被告佈置新房等待迎接新生活
      ，直至九十三年一月三日結婚之時，均未聽聞原告不願結婚。結婚當天兩造除
      宴請親友外，原告並與被告同床共枕而眠，嗣後原告亦有多次休假自醫院返家
      與被告同居，農曆過年後，原告才以工作繁忙為由未再返家居住，被告尊重原
      告自由意願，也未便強求原告應每日返家居住。查夫妻互負同居之義務；夫妻
      之住所，由雙方共同協議之，未為協議或協議不成時得聲請法院定之，法院於
      前項裁定前，以夫妻共同戶籍地推定為其住所，民法第一千零一條本文、第一
      千零二條分別定有明文。依此，既兩造戶籍於婚後同設於被告現住所地，則兩
      造約定結婚後同住於斯，堪可認定。另證人徐玉治亦證稱：「結婚當天，原告
      有住我家，第二天去上班就沒有回來，結婚自十二月迄一月間，只回來三、四
      次，農曆初二回娘家就沒有回來：：：」等語，為原告所不否認，其稱結婚自
      十二月迄一月間，應指農曆時間，比對兩造九十三年一月三日結婚時間即明。
      換言之，原告僅於婚後一個月內有與被告履行同居義務者（期間有未回家時係
      以工作地點在麻豆鎮新樓醫院，住宿舍較方便為由），至農曆年初二則藉口依
      習俗回娘家，卻自此拒絕返家同居生活。此兩造客觀上未同財共居，各自維持
      婚前，獨立生活情狀，為原告不履行同居義務所造成，非被告所願，難以據此
      即一廂情願認定兩造無論於婚前或婚後，均無繼續維持婚姻之情。
（四）孰料原告農曆年後不久卻屢次要求被告與伊協議離婚，被告不勝其擾，相偕至
      友人洪明瑞處做婚姻諮詢，期間原告堅稱被告曾經承諾伊結婚後再離婚，非要
      被告履行承諾不可，被告對原告所言雖不認同亦不願與其起爭執，破壞兩造婚
      姻，故附和稱：「那時候要結婚前有答應她，她先嫁給我之後再去離婚，因為
      她不想結婚：：：」等語，乃原告個性游移反覆不定，之前為了結婚與否舉棋
      難定之際，同樣與被告共同前往拜訪洪明瑞尋求指引後而決定婚事，被告也因
      此前往提親，選定婚期，與原告共結連理組織家庭目標非常明確，之後原告縱
      然隨口向被告提及結婚後再離婚乙事，亦因悖於情理被告認為玩笑而未加當真
      ，否則以原告已有一次離婚經驗而言，豈會不知事先約定離婚為結婚之條件無
      效？且被告愛其至深，不可能答應其形同兒戲之要求，讓被告父母及週遭親友
      難堪。原告主張被告非以組織家庭生活為目的，並無繼續維持婚姻之意願，要
      屬不實。又依證人洪明瑞證稱，原告婚前除被告外尚有與另一異性同時交往，
      並於應與何人結婚較為有利難以抉擇之際求助於證人解疑，足見原告感情尚非
      專一，反觀被告對原告始終如一，並稱與原告共組家庭為其一直以來人生目標
      云云（見錄音譯文第一頁第七行），被告實無可能提議或承諾原告先行結婚後
      再辦理離婚。且被告對系爭婚姻態度是嚴肅、認真，以與原告組織家庭共同生
      活為目的，並非「主觀上要求原告給予感情上有所交待與慰藉」，如此兒戲。
      且按「結婚後離婚」之條件與婚姻本質相悖，因違反公序良俗而無效，縱有如
      此約定，亦因約定無效而不能據以執行。故原告不能以此主張被告應履行約定
      義務，與其辦理離婚登記，而是藉此迂迴主張兩造徒有形式上之婚姻，無實質
      之婚姻生活，惟未證明被告是否原無與原告結婚之意思及婚後無繼續維持婚姻
      之意願，並該未能同住履行婚姻生活之客觀情況是否為被告行為所鑄成？是否
      可歸責於被告？等要件事實，遽行主張有難以維持婚姻之重大事由洵非有理，
      而原告婚後片面以被告未曾應允之承諾，或縱曾應允卻不生效力且與民眾情感
      不符之預為離婚約定之由，拒絕履行同居義務，就婚姻產生破綻，難謂無過失
      可言，其請求離婚，參酌首揭判決意旨，應無理由。
（五）至證人洪梁阿樁於鈞院證稱被告很愛伊女兒確屬事實，其餘諸如被告稱如果沒
      有與伊女兒結婚，會被汽車撞死，因此伊才逼伊女兒與被告結婚，且事後問被
      告，被告稱是為了騙原告結婚才如此說云云，則為證人迴護女兒之詞，核非事
      實。另證人無法證明兩造是否確如原告主張之曾事先約定結婚後，當亦不能為
      有利於原告之認定。
（六）綜上而論，本件應為原告個人輕忽婚姻本質與承諾，將婚姻契約神聖視同遊戲
      ，隨性締結，任意背棄，完全不顧被告感受與周遭親友看待。若有無法繼續維
      持兩造婚姻之情，該破綻之產生亦非可歸責於被告，依前開判決要旨見解，原
      告起訴請求離婚，當於法不合，應予駁回，爰提出訂單影本一份、照片二幀、
      戶籍謄本一份為證，聲明請求駁回原告之訴，及訴訟費用由原告負擔。
三、兩造不爭執事項：
（一）兩造於九十三年一月三日結婚，目前婚姻關係尚在存續中。
四、得心證之理由：
（一）按法律行為，有背於公共秩序或善良風俗者，無效，此為民法第七十二條所明
      定。又夫妻間為恐一方於日後或有虐待或侮辱他方之情事，而預立離婚之契約
      者，其契約即與善良風俗有背，依民法第七十二條應在無效之列，有最高法院
      五十年台上字第二五九六號判例可參。
（二）本件原告主張因被告多次向原告表示，只要原告讓伊在情感上有一個結果可以
      交待，在形式上有所慰藉，即同意分手，被告遂提議先辦理結婚，作為伊情感
      上之交待，並向原告承諾結婚登記後即願辦理協議離婚，原告為求好聚好散，
      遂允諾被告所求，於九十三年一月三日陪同前往民間公證人事務所辦理公證結
      婚，被告並持相關資料辦妥結婚登記等情，為被告所否認，被告並以伊愛原告
      至深，不可能答應原告形同兒戲之要求，讓被告父母及週遭親友難堪，故原告
      主張被告非以組織家庭生活為目的，並無繼續維持婚姻之意願，要屬不實等語
      抗辯。經查，原告就上述主張，固提出錄音光碟及其譯文為憑，然縱兩造於結
      婚前定有結婚登記後，被告願與原告協議辦理離婚之約定，揆諸前揭判例意旨
      ，此約定因與善良風俗有違，自應認此約定為無效，原告自不得以被告違反該
      無效之約定為由，請求與被告離婚。次查，被告抗辯兩造婚前曾按禮俗給付原
      告聘金與訂製喜餅，原告亦陪同被告佈置新房等待迎接新生活，九十三年一月
      三日結婚當天兩造除宴請親友外，原告並與被告同床共枕而眠等情，為原告所
      並不爭執，自堪信為真實，則兩造於結婚當時，自有結婚之真意，是原告主張
      兩造間婚姻，僅為求好聚好散，形式上、情感上予被告有所慰藉，非以組織家
      庭共同生活為目的，並無結婚之真意云云，尚難採信。末查，原告復未提出兩
      造間尚有何難以維持兩造婚姻之重大事由，亦難認兩造間有何裁判離婚之事由
      。從而，原告以兩造婚姻有難以維持之重大事由存在，依民法第一○五二條第
      二項之規定，請求判決與被告離婚，並無理由，不應准許。
五、結論：原告之訴，為無理由，依民事訴訟法第七十八條，判決如主文。
中      華      民      國    九  十  三    年    十    月      四      日
                                    臺灣臺南地方法院家事庭
~B法      官  王  獻  楠
右為正本係照原本作成。
如對本判決上訴，須於判決送達後二十日內向本院提出上訴狀。
中      華      民      國    九  十  三    年    十    月      四      日
~B法院書記官  蘇  玲  錦
